ACORDAO-COMPLETO-2541019

ACÓRDÃO 3678/2022 ATA 23/2022 - PRIMEIRA CÂMARA

VISTOS, relatados e discutidos estes autos de recurso de reconsideração interposto contra o Acórdão 5316/2021-TCU-Primeira Câmara, 
ACORDAM os Ministros do Tribunal de Contas da União, reunidos em sessão da Primeira Câmara, diante das razões expostas pelo relator, em:
9.1. com fulcro nos arts. 32, inciso I, e 33 da Lei 8.443/1992, conhecer do recurso de reconsideração interposto pelo sr. Roger Scalco Freitas;
9.2. quanto ao mérito, dar-lhe provimento, de modo a tornar insubsistente o acórdão recorrido;
9.3. restituir os autos ao relator da decisão impugnada, para as providências necessárias ao saneamento dos autos e, ao final, novo julgamento do processo; e
9.4. dar ciência deste acórdão ao recorrente, ao Conselho Regional dos Representantes Comerciais no Estado do Espírito Santo (Core/ES) , ao Conselho Federal dos Representantes Comerciais (Confere) , ao Procurador-Chefe da Procuradoria da República no Estado do Espírito Santo  e aos demais interessados.

Recurso de reconsideração interposto contra decisão que julgou irregulares as contas dos responsáveis, com débito e multa.

Primeira Câmara

3. Recorrente: Roger Scalco Freitas (XXX.347.387-XX)

13.1. Ministros presentes: Vital do Rêgo (na Presidência), Walton Alencar Rodrigues, Benjamin Zymler (Relator) e Jorge Oliveira.
13.2. Ministro-Substituto presente: Augusto Sherman Cavalcanti.

BENJAMIN ZYMLER

Ministro-Substituto Augusto Sherman Cavalcanti

Transcreve-se abaixo, com alguns ajustes de forma, a instrução elaborada pela Secretaria de Recursos (Serur) , inserta à peça 156:
"INTRODUÇÃO
1. Trata-se de recurso de reconsideração interposto por Roger Scalco Freitas (peça 114) contra o Acórdão 5316/2021-TCU-Primeira Câmara (peça 111) . 
1.1. 	A deliberação recorrida apresenta o seguinte teor (itens assinados em negrito representam a concessão de efeito suspensivo recursal) : 
' (...) 9.1. acolher as alegações de defesa apresentadas pelos responsáveis Srs. Benedicto Emmanoel Ferreira e Marcelo Marino Simonetti;
9.2. rejeitar as alegações de defesa apresentadas pelo responsável Sr. Roger Scalco de Freitas;
9.3. considerar revel o responsável Sr. Marcelo Alves Lima, com fundamento no art. 12, § 3º, da Lei 8.443/1992;
9.4. julgar regulares com ressalva as contas dos responsáveis Srs. Benedicto Emmanoel Ferreira e Marcelo Marino Simonetti, com fundamento nos arts. 1º, inciso I, 16, inciso II, 18 e 23, inciso II, da Lei 8.443/1992 c/c os arts. 1º, inciso I, 208 e 214, inciso II, do Regimento Interno/TCU, dando-se-lhes quitação;
9.5. julgar irregulares as contas do responsável Sr. Roger Scalco de Freitas, com fundamento nos arts. 1º, inciso I, 16, inciso III, alínea 'c', 19, caput, e 23, inciso III, da Lei 8.443/1992 c/c os arts. 1º, inciso I, 209, inciso III, 210 e 214, inciso III, do Regimento Interno/TCU, condenando-o ao pagamento das importâncias a seguir especificadas, fixando-lhe o prazo de quinze dias, a contar da notificação, para que comprove, perante o Tribunal (art. 214, inciso III, alínea 'a', do Regimento Interno/TCU) , o recolhimento da dívida aos cofres do Conselho Regional dos Representantes Comerciais do Estado do Espírito Santo, atualizada monetariamente e acrescida dos juros de mora calculados a partir das datas discriminadas até a data do recolhimento, abatendo-se na oportunidade as quantias eventualmente ressarcidas, na forma da legislação em vigor:
Data				Valor (R$) 
31/12/2010		5.187,85
31/12/2011		8.649,65
31/12/2012		15.460,36
31/12/2013		21.116,30
31/12/2014		36.198,66
31/12/2015		20.799,26
9.6. julgar irregulares as contas do responsável Sr. Marcelo Alves Lima com fundamento nos arts. 1º, inciso I, 16, inciso III, alínea 'd', 19, caput, e 23, inciso III da Lei 8.443/1992 c/c os arts. 1º, inciso I, 209, inciso IV, 210 e 214, inciso III, do Regimento Interno/TCU, e condená-lo ao pagamento das importâncias a seguir especificadas, fixando-lhe o prazo de quinze dias, a contar da notificação, para que comprove, perante o Tribunal (art. 214, inciso III, alínea 'a', do Regimento Interno/TCU) , o recolhimento da dívida aos cofres do Conselho Regional dos Representantes Comerciais do Estado do Espírito Santo, atualizada monetariamente e acrescida dos juros de mora calculados a partir das datas discriminadas até a data do recolhimento, abatendo-se na oportunidade as quantias eventualmente ressarcidas, na forma da legislação em vigor:
Data	Débito/Crédito	Valor (R$) 
31/1/2010	D		472,34
28/2/2010	D		427,78
31/3/2010	D		2.357,17
30/4/2010	D		1.852,96
31/5/2010	D		1.162,20
30/6/2010	D		1.665,28
31/7/2010	D		2.473,00
31/8/2010	D		3.463,96
30/9/2010	D		3.588,23
31/10/2010 D		1.005,37
30/11/2010 D		1,514,16
31/1/2011	D		3.033,30
28/2/2011	D		4.240,64
31/3/2011	D		2.697,63
30/4/2011	D		3.930,17
31/5/2011	D		4.427,82
30/6/2011	D		4.706,60
31/7/2011	D		3.802,84
31/8/2011	D		6.388.96
30/9/2011	D		10.336,78
31/10/2011 D		3.789,53
30/11/2011 C		599,72
31/12/2011 C		2.267,61
31/1/2012	D		20.559,38
28/2/2012	C		6.774,66
31/3/2012	D		4.366,64
30/4/2012	D		3.904,37
31/5/2012	D		5.403,05
30/6/2012	D		5.572,77
31/7/2012	D		4.543,90
31/8/2012	D		5.660,17
30/9/2012	D		5.962,61
31/10/2012 D		4.279,28
30/11/2012 D		1.888,84
31/12/2012 D		1.742,26
31/1/2013	D		4.272,96
28/2/2013	D		661,29
31/3/2013	D		4.082,04
30/4/2013	D		4.882,87
31/5/2013	D		3.429,01
30/6/2013	D		6.657,27
31/7/2013	D		4.358,23
31/8/2013	D		4.169,00
30/9/2013	D		1.033,69
31/10/2013 D		10.217,79
30/11/2013 D		2.477,02
31/12/2013 D		1.220,09
31/1/2014	D		7.780.94
28/2/2014	D		7.151,76
31/3/2014	D		5.308,35
30/4/2014	D		3.612,32
31/5/2014	D		6.647,86
30/6/2014	D		4.878,38
31/7/2014	D		5.647,45
31/8/2014	D		3.183,44
30/9/2014	D		5.336,95
31/10/2014 D		2.870,15
30/11/2014 D		876,96
31/12/2014 D		620,72
28/2/2015	D		122,98
31/3/2015	D		8.512,93
30/4/2015	D		5.955,25
31/5/2015	D		4.445,97
30/6/2015	D		6.491,99
31/8/2015	D		1.581,87
30/10/2015 D		3.436,71
9.7. aplicar aos responsáveis Roger Scalco de Freitas e Marcelo Alves Lima, individualmente, a multa prevista no art. 57, da Lei 8.443/1992, c/c o art. 267, do RI/TCU, nos valores de R$ 10.000,00 (dez mil reais) e R$ 50.000,00 (cinquenta mil reais) , respectivamente, fixando-lhes o prazo de quinze dias, a contar das notificações, para que comprovem, perante o Tribunal (art. 214, inciso III, alínea 'a', do Regimento Interno/TCU) , o recolhimento das dívidas aos cofres do Tesouro Nacional, atualizadas monetariamente desde a data deste Acórdão até a do efetivo recolhimento, se pagas após o vencimento, na forma da legislação em vigor;
9.8. autorizar, desde logo, a cobrança judicial das dívidas, caso não atendidas as notificações, na forma do disposto no art. 28, inciso II, da Lei 8.443/1992;
9.9. enviar cópia desta deliberação à Procuradoria da República no Estado do Espírito Santo, nos termos do § 3º do art. 16 da Lei 8.443/1992, c/c o § 7º do art. 209 do Regimento Interno/TCU, para adoção das medidas que entender cabíveis; e
9.10. dar ciência deste Acórdão ao Conselho Regional dos Representantes Comerciais no Estado do Espírito Santo - Core/ES.'
HISTÓRICO
2.	O Conselho Federal dos Representantes Comerciais (Confere) instaurou processo de tomada de contas especial (TCE) em desfavor de diversos agentes públicos por desvio de valores e evasão de receitas daquele conselho, irregularidades que foram apuradas em comissão de sindicância e cujo relatório foi juntado à peça 1, p. 29-79. No que pertine à presente análise, a renúncia de receitas teria sido autorizada por Roger Scalco de Freitas, então gerente/coordenador do Conselho Regional dos Representantes Comerciais do Estado do Espírito Santo (Core/ES) (peça 2, p. 42) .  
2.1.	Após o processamento da TCE em sua fase interna (peças 1-4) , coube à Secretaria de Controle Externo de Tomada de Contas Especial (Secex/TCE) a instrução do feito, ocasião em que se propôs a citação do mencionado responsável (peças 10-12) , pela seguinte irregularidade (peça 15) : 
' (...) renúncia de receita - concessão indevida de descontos no pagamento de anuidades nos períodos de 1/1/2010 a 31/12/2015, época em que era funcionário do Core/ES.
Conduta: renunciar indevidamente de receitas do Core/ES.
Dispositivos violados: art. 84 do Decreto-Lei 200, de 25/02/1967.'
2.2.	O responsável apresentou suas alegações de defesa às peças 78-88. A Secex/TCE, por sua vez, propôs a realização de diligência complementar (peças 89-91) , a qual foi acolhida pelo relator a quo, Ministro-Substituto Augusto Sherman Cavalcanti (peça 92) . Sobrevieram, assim, os documentos juntados à peça 95.
2.3.	Posteriormente, a unidade técnica de origem rejeitou os argumentos apresentados por Roger Scalco de Freitas e propôs que suas contas fossem julgadas irregulares, com imputação de débito e aplicação da multa prevista no art. 57 da Lei 8.443/1992 (peças 97-99) . O MP/TCU se manifestou em concordância com aquele encaminhamento (peça 100) .
2.4.	Em 30/3/2021, acolhendo a proposta da unidade técnica de origem, ratificada pelo MP/TCU, este Tribunal prolatou o Acórdão 5316/2021-TCU-Primeira Câmara, nos termos transcritos no subitem 1.1 deste Exame. 
2.5.	Irresignado com aquele julgado, o responsável, ora recorrente, apresentou recurso de reconsideração, o qual se passa à análise.
ADMISSIBILIDADE 
3.	O exame de admissibilidade desta Secretaria propôs o conhecimento do recurso interposto pelo recorrente com a concessão de efeito suspensivo aos subitens 9.5, 9.7 e 9.8 do acórdão recorrido em relação ao recorrente (peças 117-118) . Por meio de despacho (peça 127) , o relator do recurso, Ministro Benjamin Zymler, acolheu a mencionada proposta.
MÉRITO
4.	Delimitação
4.1.	Constitui objeto do presente exame analisar:
a) em sede preliminar:
a.1)  se há infringência aos princípios do devido processo legal, da motivação e da publicidade;
a.2) se incide o instituto da prescrição;
a.3) se há insuficiência de documentos quanto aos fundamentos do acórdão recorrido; e
b) no mérito, se a responsabilidade do recorrente pode ser afastada ou mitigada por ele ter pautado sua conduta em ordem de seu superior hierárquico.
5.	[Preliminar] - Nulidade do acórdão recorrido
5.1.	O recorrente argumenta que o acórdão é nulo, desde a data de apresentação da sua defesa (na fase interna do processo de TCE) , pois houve ofensa aos princípios do devido processo legal, da motivação e da publicidade (peça 114, p. 3-8) :
a) não houve motivação para o não acolhimento dos argumentos de defesa apresentados pela comissão no âmbito do Parecer 3/2016 (peça 2, p. 66) , e não foram ouvidas as testemunhas por ele arroladas, o que caracteriza infringência ao disposto no art. 50 da Lei 9.784/1999;
b) quanto àquele parecer, não foi efetuada sua regular intimação para apresentação de recurso, não tendo sido observado o que prevê o art. 28 da Lei 9.784/1999;
c) ante a fragilidade de provas meramente testemunhais, foi reconhecida a necessidade de saneamento dos autos, levando em consideração que, nos processos no TCU, as provas produzidas devem sempre ser apresentadas mediante documentos, o que exclui a produção de prova testemunhal. De outro lado, os depoimentos de outros funcionários não são suficientes para imputar responsabilidade ao recorrente. Dessa forma resta caracterizada a: 
' (...) ofensa ao devido processo legal, previsto no art. 5º, LV, da Constituição Federal, diante do referido contexto, é flagrante, pois, do cotejo entre a Tomada de Contas interna e externa, verifica-se que a possibilidade de oitiva de testemunhas foi simplesmente tolhida do recorrente. Não foi deferida na TCE interna e, na TCE externa, afirmou-se a sua inviabilidade com base em precedente dessa Corte; e
d) os depoimentos testemunhais arrolados pelo recorrente revelariam que ele não era o legítimo gestor do conselho (muito menos o ordenador de despesas) e que o seu presidente tinha total conhecimento dos descontos das anuidades, de forma que resta demonstrado o prejuízo processual decorrente das nulidades acima mencionadas.
Análise:
5.2.	Por razões diversas aos argumentos recursais apresentados pelo recorrente, resta caracterizado cerceamento de defesa.
5.3.	Ao reanalisar os elementos de provas constantes nos autos, se verifica que:
5.3.1.	O Relatório da Tomada de Contas Especial 3/2016 fixou a responsabilidade do recorrente sobre a concessão indevida de descontos nas anualidades, nos seguintes termos (peça 1, p. 17-18) :
' (...) 2.4.5 - DA RENÚNCIA DE RECEITAS
Análises sobre os 'recibos provisórios de recebimento', documento manuscrito do Core-ES, nos quais os funcionários do SIRC-ES anotavam os valores recebidos para posterior lançamento pelo funcionário do Core-ES, efetuada pela Comissão de Sindicância, constataram a ocorrência de concessão extemporânea do desconto estabelecido pelo § 4º do art. 10 da Lei nº 4.886/65: (...) 
Confrontamos os valores recebidos pelo Core-ES e os efetivamente devidos conforme determinação legal e apuramos (anexo 04) os seguintes valores divergentes:
[Vide tabela à peça 1, p. 18]
Conforme as oitivas de Romulo Jardel Valentino Mendes e Raphael Werneck de Oliveira, responsáveis pelos recebimentos (fls. 36 e 37 do Relatório da Sindicância) , a autorização para concessão dos descontos fora do prazo estipulado partiu do Dr. Roger Scalco.'
5.3.2.	Naquele expediente, foi juntado o relatório final do processo de sindicância (intitulado como 'DOC. 2' - peça 1, p. 11 e p. 28-79) em que a mencionada irregularidade foi apurada e no qual foram assinalados os seguintes indícios de prova contra o recorrente (peça 1, p. 64-65) : 
a) oitivas de dois funcionários do Core/ES (Rômulo Jardel Valentino Mendes e Raphael Werneck de Oliveira) que apontaram Roger Scalco de Freitas como responsável por ordenar a concessão indevida dos abatimentos extemporâneos ou por se responsabilizar por elas; e
b) foram selecionados quatro casos de descontos irregulares durante o exercício de 2015.
5.3.3.	Também foi juntado o expediente intitulado 'anexo 4' (referenciado no subitem 5.3.1 deste Exame) , em que constam tabelas com todos os valores apurados, nos exercícios de 2010 a 2015, como renúncias de receitas indevidas (peça 1, p. 98-102, e peça 2, p. 2, p. 1-16) . 
5.3.4.	Na fase interna do processo de TCE, o recorrente apresentou defesa à peça 2, p. 51-54, a qual não foi acolhida pela comissão nos seguintes termos (peça 2, p. 66) :
' (...) Recebida a peça de defesa, após o exame dos documentos colacionados pela defesa, entendemos pelo não acolhimento das alegações apresentadas pelo responsável e, por consequência, reiteramos os termos conclusivos do Relatório datado de 08/11/2016, que apurou como dano ao erário a quantia de R$ 107.412,08 (cento e sete mil, quatrocentos e doze reais e oito centavos) , cujo valor atualizado até 08/11/2016 era de R$ 147.174,40 (cento e quarenta e sete mil, cento e setenta e quatro reais e quarenta centavos) .'
5.3.5.	Na fase externa do processo de TCE, a Secex/TCE se posicionou, quanto à irregularidade em discussão, em consonância com o Confere e com o disposto no mencionado relatório da comissão de sindicância (peça 10, p. 4) , verbis:
' (...) 2.4. Análises sobre os 'recibos provisórios de recebimento', documento manuscrito do Core-ES, nos quais os funcionários do SIRC-ES anotavam os valores recebidos para posterior lançamento pelo funcionário do Core-ES, efetuada pela Comissão de Sindicância, constataram a ocorrência de concessão extemporânea do desconto estabelecido pelo §4º do art. 10 da Lei nº 4.886/65 (peça 1, p. 17) .
2.4.1. Confrontando os valores recebidos pelo Core-ES e os efetivamente devidos conforme determinação legal, apurou-se os seguintes valores divergentes (peça 1, p. 18) :
ORIGEM DO DÉBITO 			VALOR
Renúncia da Receita no ano de 2010 	5.187,85
Renúncia da Receita no ano de 2011 	8.649,65
Renúncia da Receita no ano de 2012 	15.460,36
Renúncia da Receita no ano de 2013 	21.116,30
Renúncia da Receita no ano de 2014 	36.198,66
Renúncia da Receita no ano de 2015 	20.799,26
2.4.2. Nesse caso, a fim de evitar ônus indevido, para efeito de data inicial do débito, adotaremos o último dia do ano.
2.4.3. Conforme as oitivas de Romulo Jardel Valentino Mendes e Raphael Werneck de Oliveira, responsáveis pelos recebimentos, a autorização para concessão dos descontos fora do prazo estipulado partiu do Dr. Roger Scalco, portanto, é o empregado responsável pelos débitos apurados.'
5.3.6.	Posteriormente à citação do recorrente, a unidade técnica de origem entendeu que o julgamento das presentes contas não poderia se dar com base em provas exclusivamente testemunhais, e propôs diligência saneadora nos seguintes termos (peça 89, p.16) :
' (...) 40.4. Não obstante, tem-se nos autos que a imputação de responsabilidade ao responsável se deu em razão da acusação de duas testemunhas, não havendo qualquer documento comprovando que o defendente realizou as autorizações.
40.5. Nos processos no TCU, as provas produzidas devem sempre ser apresentadas de forma documental, o que exclui a produção de prova testemunhal, conforme, entre outros, o Acórdão 1177/2009-TCU-Segunda Câmara | Relator: RAIMUNDO CARREIRO.
40.6. Se assim o é nos processos no TCU, igualmente também devem ser exigidas provas documentais (evidências) nas TCE que são submetidas a julgamento pelo Tribunal, considerando serem frágeis as provas meramente testemunhais, pois considera-se que o simples depoimento de outros funcionários não é suficiente para imputar responsabilidade ao defendente.
40.7. Dessa forma, como não há evidências documentais demonstrando que o defendente praticou reiteradamente os atos impugnados, entendemos que, anteriormente a se manifestar sobre o acolhimento ou não das alegações apresentadas, deve ser realizada diligência ao CONFERE para que se manifeste sobre a existência de tais documentos demonstrando a prática dos atos pelo defendente.
40.8. Além disso, conforme alegado pelo defendente, é plausível admitir que tal fato era de conhecimento do presidente do Conselho, de modo que a diligência deve ser estendida, solicitando ao CONFERE que se manifeste sobre a existência de evidências documentais demonstrando que o presidente do conselho detinha o conhecimento dos fatos, ou seja, a prática dos descontos sem previsão legal.
40.9. Dessa forma, considerando a ausência de documentos comprobatórios da prática dos atos pelo responsável, deve ser realizada a diligência mencionada nos subitens 40.7 e 40.8 acima.'
5.3.7.	Em resposta à diligência, o Confere informou que o recorrente confessou a irregularidade, no âmbito da apresentação de sua defesa no Processo Administrativo 4/20016 (peça 95, p. 11-18) , conforme transcrição do seguinte trecho (peça 95, p. 2-3) :
' (...) 3 - Manifestação sobre a existência de evidências documentais, que não apenas provas testemunhais, que demonstrem a prática dos atos imputados ao Sr. Roger Scalco de Freitas, à luz das argumentações apresentadas por este em alegações de defesa.
Examinada a manifestação do Sr. Aparecido Martins, Auditor Federal de Controle Externo dessa Corte de Contas, datada de 9/9/2019, nos autos do Processo TC Processo 020.481/2017-9, verifica-se que o que se indaga está relacionado ao item 40 de sua análise, o qual se refere aos descontos de valores das anuidades e emolumentos, concedidos irregularmente.
Com relação à questão, tanto a Sindicância quanto a Tomada de Contas Especial, comprovaram que a concessão indevida de descontos foi autorizada pelo Sr. Roger Scalco de Freitas, conforme recibos de pagamentos, com os abatimentos indevidos, constantes da Sindicância.
Ao apresentar defesa junto a esse Tribunal de Contas (Proc. TC Processo 020.481/2017-9-código 61906328) , bem como na defesa interposta no proc. administrativo 4/2016 - (Anexo IV) , o referido Sr. Roger Scalco de Freitas confessou que era o responsável pela ordem manifestamente ilegal dos descontos indevidos, restando provada a sua participação nos abatimentos irregulares.
'IV - Da alegada concessão indevida de descontos
 (...) Reafirmo que a ordem de concessão dos descontos do exercício em curso era por mim passada aos empregados, como era determinado pelo Presidente'.
'Quanto aos descontos do exercício em curso, eu passava essa ordem aos funcionários como era determinado pela Presidência'.
 5.3.8. Por fim, a Secex/TCE entendeu, quanto à resposta da diligência, que (peça 97, p. 19) , que ' (...) a responsabilização do responsável não decorreu unicamente de provas testemunhais, mas também de elementos firmados por ele que confirmam as conclusões a que chegaram os sindicantes e os tomadores de contas', posicionamento esse ratificado no âmbito da proposta de deliberação do acórdão recorrido, nos seguintes termos (peça 112, p. 2) :
' (...) 8. Ressaltou-se, ainda, que o responsável, Sr. Roger Scalco Freitas, admitiu sua participação direta no cometimento da irregularidade no momento em que afirmou que a ordem de concessão dos descontos do exercício era por ele passada aos empregados, como era determinado pelo Presidente. Assim, independentemente de suposta irregularidade cometida por quem presidia a instituição, o fato é que, quem efetivamente repassava os descontos, ou seja, os operacionalizava era o Sr. Roger Scalco Freitas, não havendo, de outro lado, nenhum documento ou informação que pudesse vincular a presidência aos fatos apontados.'
5.4.	 Delineado todo o contexto dos mencionados trâmites processuais, há que se assinalar que:
5.4.1.	Não houve diligência complementar, por parte deste Tribunal, especificamente quanto à informação de realização das oitivas das testemunhas arroladas pelo recorrente, no âmbito do Processo Administrativo 4/2016, cuja documentação passou a integrar os fundamentos do acórdão recorrido, conforme prova juntada à peça 95, p. 11-18 (vide subitem 5.3.7 deste Exame) .
5.4.2.	 Para o julgamento das presentes contas, foi utilizada prova inválida, porquanto superveniente à citação do recorrente, a ele desfavorável, sem que houvesse nova citação. Nessa circunstância, o TCU tem enunciados de julgados, extraídos da base de 'Jurisprudência Selecionada' deste Tribunal, que, em observância aos princípios do contraditório e da ampla defesa, no sentido de que há necessidade de nova citação do responsável:
a)  Acórdão 3615/2015-TCU-Primeira Câmara (relatoria do Ministro Benjamin Zymler) :
'Deve-se promover novamente o contraditório no caso de juntada aos autos, após ou concomitantemente à realização de audiência ou citação dos responsáveis, de novos documentos que lhes sejam desfavoráveis'; e
b) Acórdão 1670/2021-TCU-Plenário (relatoria do Ministro Raimundo Carreiro) :
'No caso de juntada aos autos, após a realização da citação ou da audiência do responsável, de documento novo que lhe seja desfavorável, outra oportunidade de manifestação deve-lhe ser concedida, em respeito aos princípios do contraditório e da ampla defesa.'
5.4.3.	Sobre outro aspecto, há cerceamento de defesa, pois, ao analisar o mérito da confissão do recorrente, a liquidez das parcelas de débitos a ele imputada se torna incerta, haja vista que não houve nenhuma segregação quanto aos pagamentos de anuidades com atraso, em exercícios anteriores, em relação àqueles que eram inadimplentes nos próprios exercícios 'em curso' (vide omissão de informação nas tabelas contendo a quantificação dos débitos, para cada exercício financeiro, à peça 1, p. 99-102, e peça 2, p. 1-16) . Transcreve-se os exatos termos de sua declaração (peça 95, p. 15) :
' (...) Como mencionado no relatório de Sindicância, os funcionários informaram que os descontos eram concedidos sobre minhas ordens e que não haviam verificado os exercícios em atraso.
Quanto aos exercícios em atraso, afirmo que NENHUM desconto foi concedido. O que é de fácil verificação no verso dos Recibos Provisórios constantes do Relatório de Sindicância.
Quanto aos descontos do exercício em curso, eu passava essa ordem aos funcionários como era determinado pela Presidência.'
5.4.4.	Outro aspecto relevante diz respeito à própria validade da confissão no bojo do Processo Administrativo 4/2016. 
5.4.4.1.	Ao que tudo indica, se trata de manifestação exarada na fase de defesa prévia, haja vista que o recorrente requereu a produção de provas e elencou rol de testemunhas a serem ouvidas (peça 95, p. 17-18) . Não se sabe se a referida confissão foi retificada ou ratificada em sede de alegações finais. 
5.4.4.2.	Certo é que não consta dos autos qualquer informação quanto à oitiva de testemunhas de defesa do recorrente naquele processo e, se houve, quais foram os seus conteúdos. Tais elementos de prova ganham relevância na medida em que a responsabilidade inicial do recorrente se deu mediante prova exclusivamente testemunhal.
5.4.4.3.	Nestas circunstâncias, não há certeza quanto à validade do conteúdo da prova emprestada de confissão do recorrente que foi trazida aos presentes autos por meio de diligência.
5.5.	Dessa forma, o acórdão é inválido, por cerceamento de defesa, devendo ser renovada a citação do recorrente, após o necessário saneamento dos autos (a despeito da insuficiência de documentos que fundamentam o acórdão recorrido, vide item 7 deste Exame) .
5.6.	Por fim, aos argumentos remanescentes do recorrente não devem ser acolhidos:
a) as disposições da Lei 9.784/1999, mencionadas como infringidas, têm aplicabilidade ao Processo Administrativo 4/2016 e o recorrente não providenciou a juntada, inteiro teor, naqueles autos, as suas anexas razões recursais e não demonstrou qual teria sido seu efetivo prejuízo processual;
b) ademais, os processos de sindicância e de tomada de contas especial, na fase interna e externa, têm, até a citação do recorrente, natureza meramente investigativa, incidindo os alegados princípios da ampla defesa e do contraditório somente após a regular citação dele por este Tribunal; e
c) ao contrário da alegação de redirecionamento de responsabilidade passiva, era exigível conduta diversa dele em relação às supostas ordens exaradas pelo seu superior hierárquico, reiterando-se os apontamentos lançados no subitem 5.3.8 deste Exame, uma vez que ninguém é obrigado a cumprir ordens ilegais.
6.	[Preliminar] - Incidência do instituto da prescrição
6.1.	O recorrente argumenta que incide o instituto da prescrição, nos termos das disposições da Lei 9.873/1999, bem como do que foi decidido no âmbito do RE 638.886 (repercussão geral relativo ao Tema 899) , de relatoria do Ministro Alexandre de Moraes (peça 114, p. 8-10) .
Análise:
6.2.	Não assiste razão ao recorrente. Com efeito, até recente decisão do STF sobre o tema, se verificava a existência de dois encaminhamentos distintos quanto à incidência da prescrição.
6.3.	No primeiro, o entendimento é o de que o débito é imprescritível (nos termos da Súmula/TCU 282) e, em relação à pretensão punitiva, se aplica o que foi decidido em incidente de uniformização de jurisprudência, Acórdão 1441/2016-TCU-Plenário (relatoria do Ministro Walton Alencar Rodrigues) , onde se firmou, em termos gerais, o entendimento de que a pretensão punitiva do TCU subordina-se ao prazo geral de prescrição indicado no art. 205 da Lei 10.406/2002 (Código Civil) , qual seja dez anos, com as seguintes determinações:
' (...) 9.1. deixar assente que:
9.1.1. a pretensão punitiva do Tribunal de Contas da União subordina-se ao prazo geral de prescrição indicado no art. 205 do Código Civil;
9.1.2. a prescrição a que se refere o subitem anterior é contada a partir da data de ocorrência da irregularidade sancionada, nos termos do art. 189 do Código Civil;
9.1.3. o ato que ordenar a citação, a audiência ou oitiva da parte interrompe a prescrição de que trata o subitem 9.1.1, nos termos do art. 202, inciso I, do Código Civil;
9.1.4. a prescrição interrompida recomeça a correr da data em que for ordenada a citação, a audiência ou oitiva da parte, nos termos do art. 202, parágrafo único, parte inicial, do Código Civil;
9.1.5. haverá a suspensão da prescrição toda vez que o responsável apresentar elementos adicionais de defesa, ou mesmo quando forem necessárias diligências causadas por conta de algum fato novo trazido pelos jurisdicionados, não suficientemente documentado nas manifestações processuais, sendo que a paralisação da contagem do prazo ocorrerá no período compreendido entre a juntada dos elementos adicionais de defesa ou da peça contendo o fato novo e a análise dos referidos elementos ou da resposta da diligência, nos termos do art. 160, §2º, do Regimento Interno;
9.1.6. a ocorrência desta espécie de prescrição será aferida, independentemente de alegação da parte, em cada processo no qual haja intenção de aplicação das sanções previstas na Lei 8.443/1992;
9.1.7. o entendimento consubstanciado nos subitens anteriores será aplicado, de imediato, aos processos novos (autuados a partir desta data) bem como àqueles pendentes de decisão de mérito ou de apreciação de recurso por este Tribunal.'
6.3.1.	No presente caso, quanto à incidência da prescrição da pretensão punitiva, devem ser consideradas como datas a quo os dias seguintes ao final de cada exercício financeiro (de 2010 a 2015) em que se deram as renúncias de receitas em discussão. 
6.3.2.	Como houve determinação para a realização da citação do recorrente em 23/10/2018, se constata incidência da interrupção do prazo prescricional punitivo, com base no inciso I do art. 202 do Código Civil, não se verifica, portanto, interregno de tempo superior a dez anos previsto no art. 205 do mesmo diploma legal.
6.3.3.	Dessa forma, não há incidência da prescrição, nos termos das disposições do Código Civil.
6.4.	Já o segundo encaminhamento sobre a tese em discussão diz respeito à adoção do prazo prescricional quinquenário, nos termos do que dispõe a Lei 9.873/1999. Neste contexto, já há considerações sobre esse tema no âmbito desta Serur, nos autos do TC Processo 019.571/2015-1. 
6.4.1.	Por economia processual, juntou-se a estes autos (peça 155) cópia do exame e do pronunciamento desta unidade naquele processo, em que foram fundamentadas as seguintes premissas e que serão consideradas no presente exame:
	a) ao julgar o RE 636.886, o STF conferiu nova interpretação ao art. 37, § 5º, da Constituição Federal, fixando a tese de que 'é prescritível a pretensão de ressarcimento ao erário fundada em decisão de Tribunal de Contas';
	b) as pretensões punitiva e de ressarcimento devem observar o mesmo regime na atividade de controle externo, dado o objetivo comum da prescrição, de fixar prazo para o Tribunal de Contas agir, caracterizar o ilícito, identificar seu autor, dimensionar as consequências da conduta e impor as consequências legais, independentemente de tais consequências terem natureza punitiva ou ressarcitória; e
	c) até que sobrevenha norma específica, entende-se que a prescrição das pretensões punitiva e de ressarcimento, no processo de controle externo, deve observar o regime Lei 9.873/1999, na linha dos recentes pronunciamentos do STF a respeito. Assim, sem prejuízo de se realizar o exame da prescrição também segundo o prazo decenal previsto no Código Civil, o critério adotado, na formulação da proposta de encaminhamento, será o da Lei 9.873/1999.
6.4.2.	Com essas explicações adicionais, se passa à análise da prescrição no caso em exame, considerando o contexto das premissas indicadas anteriormente. 
6.4.2.1.	O art. 1º da Lei 9.873/1999 estabelece que 'prescreve em cinco anos a ação punitiva da Administração Pública Federal, direta e indireta, no exercício do poder de polícia, objetivando apurar infração à legislação em vigor, contados da data da prática do ato ou, no caso de infração permanente ou continuada, do dia em que tiver cessado'. No entanto, o disposto nos incisos I e II do art. 2º da mesma lei (redação dada pela Lei 11.941/2009) estabelecem que: ' (...) interrompe-se a prescrição da ação punitiva: I - pela notificação ou citação do indiciado ou acusado, inclusive por meio de edital;" e "II - por qualquer ato inequívoco, que importa a apuração do fato'.
6.4.2.2.	Adota-se, como termos a quo para contagem dos prazos prescricionais, os mesmos aludidos no subitem 6.3.1 deste Exame.	
6.4.2.3.	Da análise dos diversos incidentes processuais nestes autos, que se afiguram como causas interruptivas de prescrição, constata-se as seguintes ocorrências:
	Ocorrências
	Fundamento legal da interrupção do prazo prescricional
	Localização nos autos

	1 - Notificação do recorrente na fase interna do processo de TCE, em 19/1/2017 
	Inciso I do art. 2º da Lei 9.873/1999
	peça 2, p. 42 e p. 43 (aviso de recebimento, AR) 

	2 - Citação do recorrente na fase externa do processo de TCE, em 26/12/2018
	Inciso I do art. 2º da Lei 9.873/1999
	peças 15 e 19 (AR) 

	3 - Diligência na fase externa do processo de TCE, em 13/11/2019
	Inciso II do art. 2º da Lei 9.873/1999
	peças 93 e 94, p. 2 (AR) 

6.5.2.4.	Da análise sobre as ocorrências na mencionada tabela conclui-se que:
a) não ocorreu interregno de tempo superior a cinco anos entre os termos de início de contagem da prescrição e entre a primeira interrupção de prazo prescricional (item 1 da tabela) . De igual forma, entre a última interrupção do prazo prescricional (item 3 da tabela) e a prolação do acórdão recorrido, em 30/3/2021 (vide item 2.4 deste Exame) ; e
b) também não houve exaurimento do prazo quinquenário entre as demais interrupções de prazos prescricionais.	
6.4.2.5.	Quanto à incidência da prescrição intercorrente, nos termos do § 1º do art. 1º da Lei 9.873/1999 ('incide a prescrição no procedimento administrativo paralisado por mais de três anos, pendente de julgamento ou despacho, cujos autos serão arquivados de ofício ou mediante requerimento da parte interessada, sem prejuízo da apuração da responsabilidade funcional decorrente da paralisação, se for o caso') , não se constata a sua ocorrência, na medida em que os autos não ficaram paralisados por mais de três anos. 
7.	[Preliminar] - Insuficiência de documentos que fundamentam o acórdão recorrido
7.1.	O recorrente argumenta que o acórdão deve ser integralmente reformado, pois não há nos autos qualquer recibo de documento com descontos, nenhum documento por ele assinado e sua condenação foi baseada, única e exclusivamente, em depoimentos testemunhais colhidos em sindicância, de cunho inquisitorial (peça 114, p. 10-13) .
Análise:
7.2.	Assiste razão ao recorrente.
7.3.	Em relação aos registros lançados nas tabelas às peças 1, p. 99-102, e 2, p. 1-16 (utilizadas para a quantificação do débito) , que, em tese, seriam provas fidedignas para fundamentar o acórdão recorrido:
a) não estão acompanhadas de cópias dos respectivos recibos; 
b) as páginas, nas quais foram lançadas, não estão com timbre do Confere;
c) não se fizeram constar, sequer, de certidão púbica de conformidade com os originais de recibos analisados;
d)  não consta qualquer referência documental, seja a autos eletrônicos, virtual ou de eventuais links de sítios de internet; e
e) não se conhecem os exercícios financeiros a que se referem, se de seus respectivos anos em curso, ou se de inadimplência de exercícios anteriores (vide subitem 5.4.3 deste Exame) .
7.4.	Insta assinalar que a cópia, inteiro teor, dos autos do Processo Administrativo 4/2016 também não se faz presente, em que pese constar a informação de que houve a sua disponibilidade (peça 1, p. 3) :
' (...) Isto posto, em observância ao art. 74, § 1°, da Constituição Federal, art. 8°, § 2° da Lei 8.443/92, e da IN  TCU N0 71/2012, estamos enviando cópias digitalizadas dos seguintes procedimentos:
- Processo Administrativo nº 02/2016 - Sindicância que precedeu a TCE.
- Processo Administrativo nº 03/2016 - Tomada de Contas Especial.
- Processo Administrativo nº 04/2016 - Demissão por justa causa.' [grifos]
7.5.	Também não constam dos autos as cópias, inteiro teor, dos termos de depoimento das testemunhas Rômulo Jardel Valentino Mendes e Raphael Werneck de Oliveira (Processo Administrativo 2/2016 - Sindicância que precedeu a TCE) , os quais fundamentaram a responsabilização do recorrente e que foram transcritas, de forma apenas parcial, à peça 1, p. 64-65:
' (...) ¿ Trechos da oitiva do Sr. Romulo Jardel Valentino Mendes (doc. 17) :
'Após, o presidente da Comissão de Sindicância perguntou ao Sr. Romulo quem havia autorizado o desconto de 20% (vinte por cento) no pagamento da anuidade, fora do prazo de concessão previsto em lei tendo respondido que era ordem do Dr. Roger Scacco'.
¿ Trechos da oitiva do Sr. Raphael Werneck de Oliveira (doc. 18) :
'Após, o presidente da Comissão de Sindicância perguntou quem havia autorizado o desconto de 20% (vinte por cento) no pagamento da anuidade/ fora do prazo de concessão previsto em lei, tendo o Sr. Raphael respondido que o Dr. Roger Scalco era o responsável pela concessão de descontos'.
7.6.	Finalmente, competia à unidade técnica de origem promover o saneamento dos autos com os sobreditos elementos de provas, em consonância com a primeira parte do enunciado que se extrai do Acórdão 1522/2016-TCU-Plenário (relatoria do Ministro Benjamin Zymler) , o qual foi reafirmado por outro julgado recente, qual seja, o Acórdão 1676/2021-TCU-Plenário (relatoria do Ministro Raimundo Carreiro) :
'A distribuição do ônus probatório nos processos de fiscalização do TCU segue a disciplina do art. 373 da Lei 13.105/2015 (CPC) , aplicada às peculiaridades da atividade de controle externo, competindo: a) à unidade técnica do Tribunal demonstrar os fatos apurados nas fiscalizações, mediante a juntada das evidências que os suportam; b) aos órgãos fiscalizados e aos terceiros interessados provar os fatos impeditivos, modificativos ou extintivos do direito do Estado de obter ressarcimento e/ou punir a prática de ato ilegal, ilegítimo e antieconômico que lhes fora atribuída pelo corpo instrutivo do Tribunal'.[grifos] 
8.	[Mérito] - Exclusão de responsabilidade
8.1.	Por fim, o recorrente requer que seja excluída sua responsabilidade, tendo em vista que (peça 114, p. 14-15) ;
a)  a comissão sindicante afirmou que o recorrente confessou a emissão de ordem ilegal dos descontos. No entanto, tal assertiva é falsa;
b)  o que ele afirmou é que: 'os descontos eram realizados por ordem e determinação do Presidente do Conselho, o que se revela mais consentâneo com a realidade, já que era um empregado subordinado à Presidência do Conselho'; e
c)  o responsável pelas irregularidades em discussão era Benedicto Emmanoel Ferreira, presidente do conselho à época e ordenador de despesas. Como responsável pela assinatura de balancetes mensais e trimestrais, além da proposta orçamentária, detinha conhecimento do fluxo de caixa da entidade e dos descontos concedidos nas anuidades. Dessa forma, por ser medida de justiça, há que ser estendido ao recorrente, como mero repassador de ordens, o mesmo julgamento efetivado em relação a Benedicto Ferreira.
Análise:
8.2.	Não assiste razão ao recorrente, haja vista que era exigível dele conduta diversa.
8.3.	Na hipótese de entendimento pela inexistência dos vícios processuais anteriormente analisados, no mérito, adota-se o posicionamento de que, em relação aos descontos nas anuidades em discussão, a conduta do recorrente foi determinante para o descumprimento, de forma manifestamente ilegal, do disposto no § 4º do art. 10 da Lei 4.886/1965: 'ao pagamento antecipado será concedido desconto de 20% (vinte por cento) até 31 de janeiro e 15% (quinze por cento) até 28 de fevereiro de cada ano' (parágrafo incluído pela Lei 12.246/2010) . 
8.4.	Ao se verificar os termos de sua declaração (subitem 5.4.3 deste Exame) , se constata que o recorrente, de fato, confessou a irregularidade, pois teria dado seguimento às ordens de descontos indevidos referentes às anuidades em curso, nos respectivos exercícios financeiros.
8.5.	Neste contexto, são aplicáveis dois precedentes deste Tribunal, cujos enunciados vão no sentido da impossibilidade de exclusão de culpabilidade do responsável em face de obediência de ordem hierárquica, manifestamente ilegal:
a) Acórdão 488/2010-TCU-Plenário (relatoria do Ministro José Múcio Monteiro) :
'A excludente de culpabilidade com base em obediência hierárquica somente pode ser acolhida em caso de ordem não manifestamente ilegal. A condição de militar não desobriga o responsável do cumprimento de outras obrigações contidas em lei e, no que se refere ao desempenho funcional, não o desobriga da estrita obediência ao princípio da legalidade da Administração Pública;' e
b) Acórdão 856/2016-TCU-Plenário (relatoria do Ministro Augusto Nardes) :
'A obediência hierárquica não exclui a culpabilidade quando se trata de ordem manifestamente ilegal'.	
8.6.	Por fim, quanto ao redirecionamento da presente TCE para outros responsáveis, eventualmente integrantes do polo passivo, já existe entendimento pacificado neste Tribunal no sentido de que a formação do vínculo de solidariedade passiva constitui benefício do credor e não representa prejuízo para os demais devedores remanescentes, os quais permanecem responsáveis, individualmente, pela totalidade da dívida, a exemplo do que foi decidido no âmbito do Acórdão 1353/2015-TCU-Plenário (relatoria do Ministro Benjamin Zymler) .
CONCLUSÃO 
9.	Das análises anteriores, conclui-se que:
a) em sede preliminar:
a.1) houve cerceamento à defesa do recorrente, em decorrência da realização de diligência por parte deste Tribunal, após a citação do responsável, ocasião em que sobreveio prova superveniente a ele desfavorável (declaração de sua própria confissão) , no entanto, não foi providenciada nova citação. Ademais, não consta dos autos notícia quanto à oitiva das testemunhas de defesa por ele arroladas em um dos processos que integram o presente processo de TCE. Por fim, ao se cotejar o teor da confissão com os elementos de prova que dão suporte à quantificação do débito, se verifica a sua iliquidez; 
a.2) nos termos das disposições da Lei 9.874/1999 e em face das diversas interrupções de prazos prescricionais constados nestes autos, não se verifica interregno de tempo superior a cinco anos entre eles. Não se verifica, também, ausência de movimentação processual por mais de três anos, motivo pelo qual não incide a prescrição intercorrente prevista na mencionada lei;
a.3) há insuficiência de documentos quanto aos fundamentos do acórdão recorrido. Com efeito, não constam dos autos: 
a.3.1)  cópias dos recibos originais, referentes aos pagamentos das anuidades com descontos irregulares, acompanhados da descrição completa de seus respectivos fatos geradores, em especial, o exercício a que se referem;
a.3.2) cópia, inteiro teor, do Processo Administrativo 4/2016;
a.3.3) cópias, inteiro teor, dos termos de depoimento de Rômulo Jardel Valentino Mendes e Raphael Werneck de Oliveira na sindicância prévia à instauração desta TCE (Processo Administrativo 3/2016) ; e
b) no mérito, não há meios de excluir a responsabilidade do recorrente, uma vez que a suposta ordem de superior hierárquico a ele direcionada era manifestamente ilegal. Em outras palavras, era exigível dele conduta diversa.
9.1.	Com base nestas conclusões, entende-se que o presente processo de TCE não atende a dois de seus pressupostos de regular desenvolvimento, qual sejam, a insuficiência de documentos e a realização de nova citação. Dessa forma, entende-se que a acórdão recorrido deva ser anulado por cerceamento à defesa, com o retorno dos autos para o relator a quo, a fim de que adote as medidas que entender pertinentes.
PROPOSTA DE ENCAMINHAMENTO
10.	Ante o exposto, propõe-se, com base nos arts. 32, inciso I, e 33, da Lei 8.443/1992:
a) conhecer o recurso interposto e, no mérito, dar-lhe provimento para anular o acórdão recorrido por ausência de documentos que o fundamentam e pela falta de nova citação do responsável, restituindo os autos ao relator da decisão impugnada para as providências necessárias ao saneamento dos autos e, ao final, novo julgamento do processo; e
b)  dar ciência ao recorrente, aos demais interessados, ao Conselho Regional dos Representantes Comerciais no Estado do Espírito Santo e ao Procurador-Chefe da Procuradoria da República no Estado do Espírito Santo sobre o acórdão que vier a ser proferido."
2.	O diretor e o secretário da Serur anuíram ao encaminhamento acima (peças 157 e 158) . 
3.	O representante do MP/TCU manifestou-se de acordo com a proposta da unidade técnica (peça 159) .
	É o relatório.

Eliane Simonini Baltazar Velasco (OAB/GO 20.269) e Paulo Guimarães Pereira (OAB/GO 19.957)

Procurador Rodrigo Medeiros de Lima

RECURSO DE RECONSIDERAÇÃO. Tomada de Contas Especial. RENÚNCIA indevida DE REcEITAS. citação. dÉBITO. MULTA. CONHECIMENTO. nULIDADE DA decisão impugnada. cerceamento de defesa. provimento. retorno do feito ao relator a quo. CIÊNCIA.

TOMADA DE CONTAS ESPECIAL (TCE)

Secretaria de Recursos (Serur)

Cuidam os autos de recurso de reconsideração interposto pelo sr. Roger Scalco Freitas contra o Acórdão 5316/2021-TCU-Primeira Câmara.
2.	Por meio do supracitado julgado, este Tribunal examinou tomada de contas especial instaurada pelo Conselho Federal dos Representantes Comerciais (Confere) em desfavor de diversos agentes públicos devido a desvios de valores e à evasão de receitas do Conselho Regional dos Representantes Comerciais do Estado do Espírito Santo (Core/ES) . As irregularidades foram apuradas por meio de comissão de sindicância.
3.	No que interessa ao presente feito, a renúncia de receitas teria sido autorizada pelo sr. Roger Scalco de Freitas, ex-coordenador/advogado do Core/ES.  
4.	Conforme constou do Relatório de Tomada de Contas Especial 3/2016, restou verificada a concessão extemporânea de desconto de 20% no pagamento de anuidades no período de 1/1/2010 a 31/12/2015 e, de acordo com os depoimentos dos funcionários responsáveis pelos recebimentos, a autorização para a concessão dos descontos fora do prazo estipulado teria partido do sr. Roger Scalco Freitas (peça 1, p. 17-18) . O valor original do débito foi calculado pelo Confere em R$ 107.412,08.
5.	Ainda no âmbito interno, a defesa apresentada pelo recorrente foi rejeitada pela comissão de tomada de contas especial (peça 2, p. 66) .
II
6.	No âmbito deste Tribunal, o sr. Roger Scalco Freitas foi citado pela "renúncia de receita - concessão indevida de descontos no pagamento de anuidades no período de 1/1/2010 a 31/12/2015, época em que era funcionário do Core/ES".
7.	O responsável apresentou alegações de defesa, ocasião em que suscitou a nulidade do processo administrativo que motivou a presente tomada de contas especial, tendo em vista a não realização da oitiva de nenhuma das testemunhas arroladas por ele. Além disso, alegou que a ordem para a concessão dos descontos (cuja justificativa era o atraso no envio do boleto ou o incentivo indireto para que as contribuições atrasadas fossem colocadas em dia) era passada por ele aos funcionários seguindo determinação do presidente da entidade, sr. Benedicto Emmanoel Ferreira (peças 78-88) .
 8.	A SecexTCE refutou os argumentos do responsável, uma vez que:
	a) a ausência de contraditório e de ampla defesa na fase interna da tomada de contas especial não viola o devido processo legal, sendo este respeitado quando, na fase externa, há oportunidade de defesa após a citação válida dos responsáveis; e
	b)  mesmo que a concessão de desconto indevida fosse do conhecimento do presidente do Core/ES, a responsabilidade do recorrente não pode ser afastada, pois o funcionário não era obrigado a praticar atos manifestamente ilegais.
9.	Contudo, a unidade técnica chamou a atenção para o fato de que a imputação de responsabilidade ao sr. Roger Scalco Freitas deu-se em razão tão somente da acusação de duas testemunhas, não havendo qualquer documento que comprovasse as autorizações de desconto irregulares. Assim, tendo em vista serem frágeis as provas meramente testemunhais, foi proposta a realização de diligência ao Confere para que se manifestasse sobre a existência de documentos aptos a comprovar a prática dos atos impugnados por parte do responsável.
10.	A medida saneadora foi autorizada pelo relator a quo, Ministro-Substituto Augusto Sherman Cavalcanti.
11.	Efetuada a diligência, o Confere informou que "não foi possível evidenciar a participação no evento do sr. Benedicto Emmanoel Ferreira, presidente do Conselho Regional à época". Quanto à existência de evidências documentais, além das provas testemunhais, que demonstrassem a prática dos atos irregulares imputados ao recorrente, a entidade afirmou que "tanto a sindicância quanto a tomada de contas especial comprovaram que a concessão indevida de descontos foi autorizada pelo sr. Roger Scalco de Freitas, conforme recibos de pagamentos, com os abatimentos indevidos. Ao apresentar defesa junto a esse tribunal de contas, bem como na defesa interposta no processe administrativo, o sr. Roger Scalco de Freitas confessou que era o responsável pela ordem manifestamente ilegal [...], restando provada a sua participação nos abatimentos irregulares".
12.	Diante desse cenário, a Secex/TCE recomendou a rejeição dos argumentos do sr. Roger Scalco Freitas. 
13.	O feito prosseguiu regularmente e culminou na prolatação do Acórdão 5316/2021-TCU-Primeira Câmara, sob relatoria do Ministro-Substituto Augusto Sherman Cavalcanti, por meio do qual as contas do recorrente foram julgadas irregulares, com imputação de débito e aplicação de multa no valor de R$ 10.000,00.
III
14.	É contra essa deliberação que se insurge o recorrente.
15.	Nesse intuito, sustenta que:
	a) ocorreu a prescrição;
	b) o acórdão proferido seria nulo em face da ofensa aos princípios do devido processo legal, da motivação e da publicidade, uma vez que: (i) não houve motivação para o não acolhimento dos argumentos de sua defesa; (ii) não foi efetuada sua regular intimação para apresentação de recurso administrativo, nos termos do art. 28 da Lei 9.784/1999; e (iii) os depoimentos de outros funcionários não seriam suficientes para imputar-lhe responsabilidade, ante a fragilidade de provas meramente testemunhais; e
	c) não há nos autos qualquer recibo de documento com descontos ou por ele assinado, e sua condenação foi baseada, única e exclusivamente, em depoimentos testemunhais colhidos em sindicância, de cunho inquisitorial.
IV
16.	A Serur concluiu que, embora por razões diversas daquelas suscitadas pelo recorrente, há elementos nos autos que demonstram ter havido cerceamento de defesa.
17.	Isso porque verificou que, após a citação do recorrente neste Tribunal, a unidade técnica de origem entendeu que o julgamento das presentes contas não poderia se dar com base em provas exclusivamente testemunhais, razão pela qual propôs diligência saneadora ao Confere. Todavia, depois da resposta enviada pela entidade, segundo a qual o recorrente teria confessado a prática da irregularidade, não houve nova citação do recorrente para se manifestar sobre esses novos elementos carreados ao feito e que lhe eram desfavoráveis.
18.	Ademais, a Serur salientou que não foi feita diligência complementar, por parte deste Tribunal, para esclarecer o aspecto relativo à não realização das oitivas das testemunhas arroladas pelo recorrente no âmbito do processo administrativo, cuja documentação passou a integrar os fundamentos do acórdão recorrido.
19.	A unidade técnica apontou, também, outra questão que implicaria cerceamento de defesa, qual seja, a incerteza acerca da liquidez das parcelas de débito imputadas ao sr. Roger Scalco Freitas, uma vez que não houve segregação entre os pagamentos de anuidades com atraso de exercícios anteriores e aqueles inadimplentes durante o exercício sob exame.
20.	Por fim, sobre a validade da confissão no bojo do processo administrativo, a Serur entendeu tratar-se de manifestação exarada ainda na fase de defesa prévia, haja vista que o recorrente requereu a produção de provas e elencou rol de testemunhas a serem ouvidas (peça 95, p. 17-18) . Não há notícia, porém, se a referida confissão foi retificada ou ratificada em alegações finais. Além disso, a falta de informação quanto à oitiva das testemunhas de defesa ganharia relevância na medida em que a responsabilidade inicial do recorrente deu-se mediante prova exclusivamente testemunhal.
21.	Logo, para a Serur, não há certeza quanto à validade do conteúdo da prova emprestada de confissão do recorrente que foi trazida aos presentes autos por meio de diligência.
22.	Acerca da insuficiência dos documentos que fundamentaram a deliberação vergastada, a unidade técnica entende assistir razão ao recorrente.
23.	Em relação aos registros utilizados para a quantificação do débito, a unidade técnica destacou que: não estão acompanhados de cópias dos respectivos recibos; as páginas, nas quais foram lançadas as tabelas, não estão com timbre do Confere e não se fizeram constar, sequer, de certidão pública de conformidade com os originais de recibos analisados; não consta qualquer referência documental, seja a autos eletrônicos ou de eventuais links de sítios de internet; e não se conhecem os exercícios financeiros a que se referem.
24.	Desse modo, para a Serur, competiria à unidade técnica de origem promover o saneamento dos autos com os necessários elementos de provas aptos a suportar os fatos irregulares apurados.
25.	Já os demais argumentos do recorrente foram refutados. 
26.	Desse modo, a proposta encaminhada foi no sentido de dar provimento ao recurso para considerar o acórdão vergastado inválido, devendo, por conseguinte, ser renovada a citação do responsável após o necessário saneamento dos autos.
27.	O MP/TCU manifestou-se de acordo.
V
28.	Endosso a análise empreendida pela Serur, a qual adoto como razões de decidir. 
29.	Após toda a contextualização já feita, é imperioso reconhecer que houve o cerceamento à defesa do recorrente em decorrência da realização de diligência por parte deste Tribunal após a citação, ocasião em que sobreveio prova superveniente a ele desfavorável (declaração de sua própria confissão) , sem, no entanto, ter sido promovida nova citação. 
30.	Tal nulidade é reforçada pelo fato de o sr. Roger Scalco Freitas alegar, no recurso ora sob exame, que a referida confissão seria falsa. Logo, deveria ter sido conferida oportunidade para que o responsável se pronunciasse sobre os novos elementos juntados ao feito após o seu chamamento aos autos. Isso porque era inegável a repercussão das novas informações trazidas pelo Confere na situação processual do recorrente.
31.	Nessas circunstâncias, esta Corte de Contas é unânime em entender que, em homenagem aos princípios do contraditório e da ampla defesa, há a necessidade de nova citação do responsável no caso de juntada aos autos, após ou concomitantemente à realização de audiência ou citação, de novos documentos que lhes sejam desfavoráveis (vide Acórdão 1670/2021-TCU-Plenário, 3.615/2015-1ª Câmara e 1.601/2014-Plenário) .
32.	A condenação do recorrente baseou-se, essencialmente, nas conclusões de processo administrativo que tramitou no Confere, onde constou o depoimento de duas testemunhas ouvidas no bojo do processo de sindicância. Não há, notícias, porém, sobre a oitiva das testemunhas de defesa que, segundo alega o recorrente, foram por ele arroladas naquele processo.
33.	Ademais, esta Corte possui jurisprudência consolidada no sentido de que o TCU se pronuncia apenas com base em provas documentais, ante a fragilidade da prova de caráter testemunhal. Contudo, a imputação de responsabilidade ao recorrente em razão da acusação de dois funcionários não se fez acompanhada de qualquer documento que comprovasse as autorizações de descontos indevidas.
34.	Sobre o tema, é preciso salientar que a colheita de prova emprestada deve cingir-se de mínimos cuidados a fim de salvaguardar os princípios constitucionais do devido processo legal, da ampla defesa e do contraditório.
35.	Outro aspecto apontado pela Serur que fragiliza a condenação do recorrente refere-se ao cálculo do débito e à ausência de documentos que evidenciem a participação do sr. Roger Scalco Freitas na autorização para a concessão dos descontos indevidos (vide parágrafo 23 deste voto) . Insta assinalar que a cópia do inteiro teor dos autos do processo administrativo não se encontra nestes autos, embora tenha sido assinalado pelo Confere o seu envio. Logo, os fatos apurados nesta tomada de contas especial careceram de evidências documentais mais sólidas que os suportassem. 
36.	Sobre o débito apurado, não restou claro os exercícios financeiros a que se referiam cada uma das parcelas. Consoante sustentou o recorrente, "[...] os funcionários informaram que os descontos eram concedidos sobre minhas ordens e que não haviam verificado os exercícios em atraso. Quanto aos exercícios em atraso, afirmo que nenhum desconto foi concedido". Reitero que não constam dos autos cópias dos recibos originais, referentes aos pagamentos das anuidades com descontos irregulares, acompanhados da descrição completa de seus respectivos fatos geradores, em especial, o exercício a que se referem.
37.	Quantos aos demais argumentos recursais, creio que foram devidamente refutados, o que não demanda considerações adicionais.
38.	Desse modo, considero que deve ser dado provimento ao recurso sob análise para anular o acórdão recorrido, restituindo-se os autos ao relator a quo para as providências necessárias ao saneamento dos autos e, ao final, ao novo julgamento do processo.
	Ante o exposto, voto por que seja adotado o acórdão que submeto à deliberação desta Primeira Câmara. 
TCU, Sala das Sessões, em 12 de julho de 2022.
BENJAMIN ZYMLER 
Relator